最高法院刑事判決　　　　　　九十四年度台上字第一０四一號
　　上　訴　人　甲○○
　　　　　　　　　　　　8之6.
　　　　　　　　　　　　屋6鄰.
　　選任辯護人　韓邦財律師
　　　　　　　　乙○○
　　　　　　　　　　　　北勢2.
上列上訴人等因盜匪等罪案件，不服台灣高等法院中華民國九十
三年十一月二十四日第二審判決（九十一年度上訴字第二四七一
號，起訴案號：台灣桃園地方法院檢察署九十年度偵字第八八七
○號、第九五八三號、第一二○九八號、第一二六○八號、第一
五四一五號、一五七三四號、第一五九七五號、第一五九七六號
），提起上訴，本院判決如下：
    主  文
原判決關於甲○○、乙○○部分撤銷，發回台灣高等法院。
    理  由
本件原判決認定(1)、上訴人甲○○於民國八十九年十二月間下旬
某日，與陳德新（業經原審同案判刑確定）、賴有財、許青山（
以上二人由原審另案審理）共同基於擄人勒贖之犯意聯絡，由許
青山駕車附載陳德新、賴有財，並攜帶其所有之柴刀一把及膠帶
一捲，由甲○○騎機車引導許青山等人至桃園縣桃園市○○路一
○八八號游文雄（下稱游某）公司附近。適游某駕車外出，許青
山等人乃駕車在後尾隨，俟游某於同市○○路陸橋下暫停時，賴
有財即持柴刀進入游車內將游某壓制，陳德新則勒住游某之頸部
，二人復協力以膠帶矇住游某之雙眼，並綑綁其雙手，將游某押
至後座由陳德新監視，而使游某不能抗拒，再由賴有財駕駛游車
繼續前行；甲○○、許青山則分別駕騎上述機車及自用小客車在
後尾隨接應。賴有財、陳德新於車內迫令游某交付贖款新台幣（
下同）五十萬元，經游某聯絡友人籌款後，雙方約定在同市○○
路與龍安街口交款。陳德新、賴有財二人復於擄人勒贖行為繼續
中，強取游某身上現款七千元及土地銀行金融卡一張，並逼令游
某說出提款密碼，推由陳德新持至桃園縣中壢市某自動提款機提
領現款十萬元。嗣賴有財、陳德新至約定地點取得游某友人交付
之贖款五十萬元後，因游某之自用小客車故障，許青山即駕車上
前搭載陳德新、賴有財離去。事後由許青山、甲○○各分得贓款
十萬元，陳德新、賴有財則各分得十五萬元。(2)、乙○○於九十
年四月二十七日下午，與賴有財、陳德新、許青山共同基於強盜
之犯意聯絡，由乙○○攜帶不具殺傷力之玩具手槍一支，賴有財
攜帶具殺傷力之九二貝瑞塔制式手槍（內裝填不詳數目之子彈）
一把，由許青山駕駛車搭載賴有財、乙○○及陳德新至桃園縣平
鎮市○○路五○七號劉邦鴻所開設之「光華當鋪」，再由乙○○
、賴有財分持上開槍枝押住該當舖內之劉邦鴻、劉邦杜二人，喝
令其等交出錢財。因劉邦鴻稍顯遲疑，賴有財即持上述九二貝瑞
塔制式手槍朝劉邦鴻右大腿射擊一槍，乙○○亦出手毆打劉邦杜
頭部，致使其二人均不能抗拒，而強取劉邦鴻之現金八萬元，及
劉邦杜之行動電話一支、玉山銀行金融卡一張、戒指一枚、手錶
一個、皮包一只、汽車鑰匙一把。旋由陳德新駕駛劉邦杜所有停
置於該當舖外之自用小客車搭載賴有財、乙○○離去。陳德新繼
持上述劫得之玉山銀行金融卡至新竹國際商業銀行附設自動提款
機，接續提領劉邦杜之存款二次，每次二萬元，合計四萬元後，
將劉邦杜前揭自用小客車棄置路旁，而與賴有財、乙○○共同搭
乘計程車離去。事後乙○○、陳德新各分得三萬元，餘則歸賴有
財所有。嗣賴有財於九十年四月二十九日，將上述九二貝瑞塔制
式手槍（內剩餘子彈十發）持至台北縣八里鄉八仙樂園海邊丟棄
；乙○○亦將上述玩具手槍丟棄。(3)、乙○○又與陳德新共同基
於強盜之犯意聯絡，於九十年五月三十一日下午二時十分許，由
陳德新騎乘其竊得之機車搭載乙○○，前往桃園縣中壢市○○路
○段九十五號聯邦商業銀行健行分行（下稱聯邦健行分行），並
均戴上安全帽，分持西瓜刀一支，及不具殺傷力之仿ＢＥＲＥＴ
ＴＡ廠半自動手槍外型製造之打火機一把，進入聯邦健行分行內
，喝令該行職員歐怡和、葉國安、林芸方、邱千容等人不得妄動
，致使歐怡和等人均不能抗拒，而任由乙○○搜刮該行內之現金
一百三十六萬元等情。因而撤銷第一審關於上訴人等部分之判決
，改判論處甲○○共同意圖勒贖而擄人罪刑；並依想像競合犯及
牽連犯關係從一重論處乙○○連續意圖為自己不法之所有，結夥
三人以上攜帶兇器，以強暴至使不能抗拒，而取他人之物罪刑，
固非無見。
惟查：(一)、按除有特別規定外，已受請求之事項未予判決，或未
受請求之事項予以判決者，其判決為當然違背法令，刑事訴訟法
第三百七十九條第十二款定有明文。本件起訴意旨指甲○○於八
十九年十二月間下旬某日，與陳德新、賴有財、許青山共同基於
犯意之聯絡，由甲○○騎機車帶領陳德新、賴有財（共乘一車）
跟蹤游文雄車，許青山則駕車在後尾隨接應，而由賴有財、陳德
新持柴刀押住游某，使游某不能抗拒，而強行搜取游某身上現款
七千元及土地銀行金融卡一張，並持該金融卡至自動提款機提領
現款十萬元，再向游某索取五十萬元，經游某通知友人送款交付
等情，認甲○○與陳德新等人均涉犯懲治盜匪條例第五條第一項
第一款之普通盜匪罪，及刑法第三百三十九條之二之利用自動付
款設備詐欺罪嫌。原判決雖已就甲○○被訴向游某及其友人索取
贖款五十萬元部分，變更起訴法條，改論以修正後刑法第三百四
十七條第一項之意圖勒贖而擄人罪，並就甲○○對於賴有財、陳
德新二人自行強取游某身上現款七千元及土地銀行金融卡一張，
復持該金融卡至自動提款機提領現款十萬元部分，說明其何以無
庸共同負責之理由（見原判決第四十頁第五行至第十一行）。但
並未進一步說明甲○○此部分被訴之事實，究竟應諭知無罪，抑
或不另為無罪之諭知？難謂無已受請求之事項而未予判決之違法
。又本件起訴意旨另指乙○○與陳德新、賴有財、許青山共同意
圖為自己不法之所有，由陳德新於九十年五月三十日，在桃園縣
中壢市○○街十號地下室，竊取苗嘉利所有車號ＶＮＡ一六○號
車牌一面，懸掛在租得之機車上，再於翌（三十一）日下午二時
十分許，由陳德新騎乘上述機車搭載乙○○，並與許青山、賴有
財駕車同往聯邦健行分行強盜財物等情，認乙○○併涉犯刑法第
三百二十條第一項之竊盜罪嫌（見起訴書第四頁倒數第五行以下
，第六頁倒數第五行至倒數第三行）。原判決對於乙○○被訴共
同竊取上揭車牌部分，究竟是否成立犯罪？並未加以判決或說明
，依上規定，亦有已受請求之事項而未予判決之當然違背法令。
(二)、本件起訴意旨指乙○○與陳德新、賴有財、許青山等四人共
同參與強盜聯邦健行分行財物之犯行。且卷查陳德新於偵查中亦
供稱：「我持西瓜刀，乙○○持改造手槍進入該銀行強盜一百多
萬現金，許青山開車搭載賴有財在銀行外把風接應，我和黃（學
章）騎機車去，許（青山）開車載賴（有財）去」、「（何人提
議強盜該銀行？）黃（學章），他有先去勘查該銀行，提議後叫
我和賴、許一起參加，作案前一天，我們四人約好在中壢大智街
十號三樓集合，作案當天中午集合完畢，四人一起出發，為了作
案方便，才兩人騎機車，兩人開車」、「（強盜財物如何分配？
）離開現場，四人一起回大智街住處，由黃（學章）分配，我分
到四十萬，其餘由黃、賴、許三人自行分配」、「黃提議強盜聯
邦銀行時，你和賴、許是否都在場？）是，黃（學章）當著我們
三人的面提議的，當時我們都缺錢，所以才決定一起去搶該銀行
的」等語（見九十年度偵字第八八七○號偵查卷第一六三頁反面
、第一六四頁正面）。若其所述可信，則賴有財、許青山二人亦
均參與上開強盜聯邦健行分行財物之犯行。原判決對於陳德新上
開供述是否可信，並未加以調查，或於理由內予以論敘說明，遽
認僅有乙○○、陳德新二人強盜上開銀行之財物，亦有調查未盡
及理由不備之違誤。(三)、按判決不載理由，或所載理由矛盾者，
其判決為當然違背法令。原判決一方面於理由內說明「本件被告
陳德新、甲○○如事實欄二所載基於共同擄人勒贖之犯意聯絡，
以強暴方式架擄游文雄脫離原所在處所，使其喪失行動自由，藉
以向游文雄勒索財物，復於擄人勒贖行為繼續中，強行搜取游文
雄身上現金七千元、土地銀行金融卡一張，並逼令游文雄說出提
款密碼，推由被告陳德新持土地銀行金融卡在自動付款設備之提
款機提領十萬元，被告陳德新、甲○○所犯強盜及擄人勒贖二罪
，時間上顯有銜接性，地點亦有關連性，自符結合犯之要件」云
云（見原判決第三十六頁第七行至第十三行）。似謂甲○○除有
擄人勒贖之犯行外，並另有強盜游某身上現金七千元、土地銀行
金融卡一張，及以上述金融卡至自動提款機提領現款十萬元之犯
行，並謂其所犯強盜及擄人勒贖二罪部分，應成立（刑法第三百
三十二條第二項第三款之）結合犯。但另一方面卻又說明：甲○
○對於賴有財、陳德新二人自行強取游某身上現款七千元及土地
銀行金融卡一張，復持該金融卡至自動提款機提領現款十萬元部
分毫無認識，顯已超越甲○○共同意思聯絡之範圍，應僅由賴、
陳二人負共同正犯之責任云云，而認甲○○係犯修正後刑法第三
百四十七條第一項之意圖勒贖而擄人罪（見原判決第四十頁第五
行至第十一行、第三十六頁倒數第六行至倒數第五行），而非同
法第三百三十二條第二項第三款之罪，前後不相一致，自有判決
理由矛盾之違誤。又原判決認定乙○○夥同賴有財等人攜帶九二
貝瑞塔制式手槍（內裝填數目不詳之子彈）強盜光華當舖部分，
併犯槍砲彈藥刀械管制條例第七條第四項之持有手槍罪，及同條
例第十二條第四項之持有子彈罪。但並未進一步說明乙○○所犯
上述二罪之間，有無刑法第五十五條前段（想像競合犯）從一重
處斷規定之適用，遽依同條例第七條第四項之持以手槍罪處斷，
亦嫌理由欠備。上訴意旨雖未指摘及此，然以上均係本院得依職
權調查之事項，應認原判決關於甲○○、乙○○部分有撤銷發回
之原因。至原判決關於不另為無罪諭知部分，因與發回部分具有
審判不可分關係，應併予發回。
據上論結，應依刑事訴訟法第三百九十七條、第四百零一條，判
決如主文。
中　　華　　民　　國　九十四　年　　三　　月　　十　　日
                      最高法院刑事第五庭
                          審判長法官  吳　雄　銘
                                法官  池　啟　明
                                法官  郭　毓　洲
                                法官  吳　三　龍
                                法官  蘇　振　堂
      本件正本證明與原本無異
                                      書  記  官
中　　華　　民　　國　九十四　年　　三　　月　　　　　日
                                                      Ｑ
